【裁判字號】    94,易,1022
【裁判日期】    951004
【裁判案由】    公共危險
【裁判全文】
臺灣板橋地方法院刑事判決              94年度易字第1022號
公  訴  人  臺灣板橋地方法院檢察署檢察官
被      告  丁○○
選任辯護人  劉竭輝律師
上列被告因公共危險案件，經檢察官提起公訴（94年度偵字第61
64號），本院判決如下：
    主  文
丁○○無罪。
    理  由
一、公訴意旨略以：被告丁○○係長玖傢俱有限公司（下稱長玖
    公司）負責人，承租臺北縣土城市○○路七十五之一號供作
    倉庫及工廠，鄰接七十五之三號源美紙業有限公司（下稱源
    美公司，負責人己○○）、七十五之五號德乙機械企業社（
    下稱德乙企業，負責人乙○○）現有人所在之建築物。丁○○本應注意長玖公司上開倉庫及工廠用電安全，小心電力負
    荷上限及對電器設備負有定期安檢維修義務，以防止引發火
    災之發生，且依當時情況並無不能注意情事，竟疏未注意檢
    修廠區之電線有絕緣老化現象，嗣於民國九十三年十二月十
    八日凌晨三時十四分許，長玖公司西半部建築物附近（木工
    成品區附近）電線因短路引發火災，致長玖公司燒燬，並蔓
    延燒燬西側源美公司，及造成德乙企業部分燒燬。因認被告
    涉犯刑法第一百七十三條第二項之失火燒燬現有人所在之建
    築物罪嫌云云。
二、按犯罪事實，應依證據認定之，無證據不得認定犯罪事實。
    又不能證明被告犯罪者，應諭知無罪之判決，刑事訴訟法第
    一百五十四條第二項、第三百零一條第一項分別定有明文。
    再按事實之認定，應憑證據，如未能發現相當證據，或證據
    不足以證明，自不能以推測或擬制之方法，以為裁判基礎。
    認定不利於被告之事實，須依積極證據，茍積極證據不足為
    不利於被告事實之認定時，即應為有利於被告之認定，更不
    必有何有利之證據。又認定犯罪事實所憑之證據，雖不以直
    接證據為限，間接證據亦包括在內；然而無論直接或間接證
    據，其為訴訟上之證明，須於通常一般之人均不致有所懷疑
    ，而得確信其為真實之程度者，始得據為有罪之認定，倘其
    證明尚未達到此一程度，而有合理之懷疑存在時，即無從為
    有罪之確信，最高法院四十年臺上字第八六號、三十年上字
    第八一六號、七十六年臺上字第四九八六號判例可資參酌。
    又按刑法上之過失，係指對於構成犯罪之事實，按其情節，
    應注意並能注意而不注意而言，且其過失行為與結果間，在
    客觀上有相當因果關係始得成立，亦有最高法院二十六年上
    字第一七五四號、二十三年上字第五二二三號判例意旨可資
    參照。
三、本件公訴意旨認被告涉犯刑法第一百七十三條第二項之失火
    燒燬現有人所在之建築物罪嫌，無非係以前揭時、地發生失
    火，並蔓延燒燬長玖公司鐵皮工廠建築物一幢（含其內貨車
    及貨品等）、源美公司鐵皮工廠建築物一幢（含其內貨車及
    做紙機具八台等）、德乙公司鐵皮工廠建築物東側上方鐵皮
    等情，業據被告丁○○於警、偵訊供述明確，核與證人林銘
    鐘、被害人即源美公司負責人己○○、德乙公司負責人乙○○於警、偵訊時指述之情節一致，復有臺北縣政府消防局九
    十四年一月三日火災原因調查報告書（內含火災原因調查報
    告書摘要、火災現場場勘查人員紀錄、火災現場勘查紀錄及
    原因判斷、火災出動觀察紀錄、談話筆錄、火災證物鑑定報
    告、火災現場平面及物品配置圖及火災現場照片五十幀資料
    等件）一份、臺灣板橋地方法院檢察署九十四年六月六日勘
    驗筆錄及於火災原因調查報告書所附之火災現場平面及物品
    配置圖之起火場所平面圖暨物品配置圖記錄在卷可稽，為其
    論據。
四、訊據被告丁○○固坦承於前揭時、地發生火災，燒燬上開建
    築物、車輛、物品等情不諱，惟堅決否認有何失火燒燬現有
    人所在之建築物犯行，辯稱：本件起火處並非在石門路七十
    五之一號長玖公司木工成品區附近；且長玖公司每天都會將
    石門路七十五之一號該工廠所使用之總電源關閉，倘有電線
    走火，應係另一同設在長玖公司東側沙發工作區旁，供七十
    五之三號源美公司與七十五之五號德乙公司使用之總電源，
    因處於常開狀態，且電線長達三百尺，並經過長玖公司廠內
    天花板，年久失修致電線絕緣老化，發生短路引燃，此觀諸
    長玖公司之總電源箱未燃燒，而源美公司與德乙公司設置在
    長玖公司之總電源箱卻嚴重燒燬，及消防人員曾在七十五之
    一號與七十五之三號間之防火巷，亦即源美公司與德乙公司
    電線自地下暗管轉為地面明管處觸電可推知上情等語。辯護
    人則為被告辯護略以：起火點應在七十五之一號與七十五之
    三號防火巷二側建物後方，而非如臺北縣消防局火災原因調
    查報告書所認定之起火戶、起火處在七十五之一號長玖公司
    西半部建物偏南側之木工成品區附近；又起火原因多種，消
    防人員僅在七十五之一號木工成品區附近採證鑑定，而未至
    七十五之三號採證，不能排除電氣引燃以外因素之可能性等
    語。經查：
（一）起火戶之判斷：
      本件火災之起火戶研判，經證人即為本件火災鑑識之臺北
      市政府消防局小隊長戊○○到庭證稱：火災原因調查報告
      書係由全體勘查人員合議討論後，由承辦人員主筆，其研
      判起火戶，通常必須參酌相關證人的證詞，及火流燃燒的
      路徑，再加上初期救災人員在現場救災情形與錄影帶相關
      證據作為佐證，綜合研判等語。復依臺北縣政府消防局鑑
      識人員到場勘查之結果：本案火場之火勢僅侷限於土城市
      ○○路七十五之一號長玖公司及七十五之三號源美紙業，
      而七十五之五號德乙公司僅東側鄰接七十五之三號建築物
      鐵皮外觀靠近上方處有受熱輕微變色現象；而七十五之三
      號源美公司與七十五之一號長玖公司經燃燒後，建築物鋼
      架鐵皮外觀大都嚴重燒燬並倒塌，其室內擺設物品亦呈嚴
      重燒燬現象，碳化、燒細、燒失情形嚴重，建築物鋼架鐵
      皮僅以越靠北側方向越趨保留完整，顯示該處火流方向係
      由南向北延燒，且以長玖公司建築物靠南側放置木工成品
      區處附近燒燬（損）情形最為嚴重，亦以該處物品碳化、
      燒細、燒失情形最為嚴重且碳化、繞細、燒失位置最低，
      顯示火流是以長玖公司靠南側放置木工成品區附近為起點
      ，向其他處所延燒；另據火場拍攝火災發生初期照片可明
      確得知當長玖公司西半部建築物（木工作業區、木工成品
      區及沙發成品區）已全面燃燒進入最盛期時，長玖公司東
      半部建築物及西側源美公司僅上半部冒出大量濃煙進入成
      長階段等情，故研判最先起火戶係位於七十五之一號長玖
      公司西半部建築物。另證人即臺北縣政府消防局清水分隊
      隊員丙○○於本院審理時固證稱：其到達現場時看到七十
      五之一號、七十五之三號間防火巷後面（即南側），及防
      火巷二側已出現火煙，但防火巷二邊鐵皮門均完整，其先
      在防火巷觸電，之後才破壞七十五之一號鐵捲門，當時火
      還在南側，打開鐵捲門後，只看到濃煙，還有二台貨車，
      並沒有看到火，因為沒有水源，所以後來確認裡面沒有人
      ，我們就沒有再繼續搶救等語；惟經進一步詰問與本院訊
      問後，復證稱：現場有黑色的煙，屋內沒有燈光，有可能
      是黑煙蓋過火焰的亮度導致沒有看到火，因為火是隨著煙
      燃燒的，先有小火隨著煙燃燒成大火等語；「（問：請你
      判斷廠房內的煙有無濃到可能遮住火光？）有可能煙層已
      經下降，以致肉眼無法看到」、「我是站在（七十五之一
      號）車子（指二輛貨車）的北側，所以還在車子前面的鐵
      捲門，靠近石門路的方向，尚未進入超過一個車身的距離
      。大約是站在車身的一半距離。因為裡面煙層太濃，我雖
      然有帶空氣呼吸器，但還沒有戴上面罩，所以只走到車身
      的一半就退出來。」，足見證人丙○○於破壞七十五之一
      號鐵捲門，進入該廠房時，其內已濃煙密佈，且其僅進入
      至鐵捲門旁小貨車半個車身距離，即因無人受困其內，且
      缺乏水源而退出，並未確認該廠房內是否有火苗，再佐以
      卷附丙○○所記載之火災出動觀察紀錄報案時間為九十三
      年十二月十八日三時十四分，到達時間為同日三時二十五
      分；及值班人員接聽火警電話之內容為：於土城市○○路
      九十三號發生火災，已有火舌竄出屋外，請起快派消防車
      前來搶救；而消防車由車庫駛出青雲路行駛，至石門路右
      轉至六十七號看見前方二點鐘方向之天空已有大量濃煙及
      火光冒出，行至七十五號之一及七十五號之三前已可看見
      此二場所後方已有濃煙及火舌冒出一節，可知丙○○到達
      火災現場時，已非最初起火狀態，自不能僅以丙○○所稱
      前揭七十五之一號與七十五之三號間防火巷南側及二側有
      火煙，即遽認起火戶、起火處位於七十五之一號與七十五
      之三號後方。參以證人即臺北縣政府消防局小隊長戊○○
      於本院審理時證稱：現場火災照片係我本人拍攝，照片下
      之附註說明也是我製作，我將長玖傢俱區分為東、西半部
      建築物，西半部建築物鄰接源美公司，我在圖中說明西半
      部進入最盛時期（即建築物內可燃性物質全面燃燒），而
      源美公司雖已有火，但其內物質尚未全面燃燒；所謂火災
      初期照片，係指火災發生當時到火滅為止，在這段期間所
      拍攝的照片，並非指火剛開始燒的意思；「（問：若加上
      證人丙○○所稱防火巷後方有火這個條件，是否影響你對
      起火戶、起火處之判斷？）不會，因為丙○○所看到的火
      勢已經不是火災成長期階段，可能已經由起火戶延燒到其
      他建物，並非最初起火情形，我認為起火戶還是在七十五
      之一號」等語明確，再觀諸卷附火災現場照片第三十三至
      第三十八幀（見本院卷第一百零六頁至第一百零七頁）及
      九十四年度偵字第六一六四號偵卷第七十一頁至第七十三
      頁照片說明）當七十五之一號西半部火勢進入最盛期且鋼
      架開始倒塌時，七十五之一號東半部及七十五之三號僅呈
      上半部冒濃煙及室內持續燃燒（尚屬成長期），網架鐵皮
      未彎曲等情，又七十五之一號長玖公司廠房內多木質材料
      成品，而七十五之三號源美公司則為紙業公司，其內多紙
      類原料，若二廠房同時發生火災，或源美公司為起火戶，
      衡情當以源美紙業公司燃燒較快速且火勢較為猛烈，然據
      本件火災現場照片所示，乃以七十五之一號長玖公司較早
      進入最盛期，綜上各節，本件火災之火流，應係由長玖公
      司最先燃燒後，再向北側及西側延燒所致，故本件起火戶
      應係長玖公司，足堪認定。
（二）起火處之認定：
      經臺北縣政府消防局勘查起火戶即七十五之一號長玖公司
      建築物北側，發現經燃燒後鋼架鐵皮外觀尚稱保持完整狀
      ，木材堆大致仍保持完整原狀、原色，顯示該處受火、煙
      波及情形尚屬輕微；起火戶建築物東側，發現經燃燒後鋼
      架鐵皮以越靠近北側辦公室方向及最南側遮雨棚處越趨保
      持完整，其內擺設物品則已嚴重燒燬，顯示該處受火勢波
      及情形嚴重；起火戶西半部建築物（木工作業區、木工成
      品區及沙發成品區），發現經燃燒後鋼架鐵皮及室內擺設
      物品已完全燒燬，尤以木工成品區堆放處碳化、燒細、燒
      失情形最為嚴重且碳化、燒細、燒失位置最低，依火流延
      燒路徑研判，火流應係以該處為起點，向四周處所物品延
      燒，且與卷附火災現場照片對照，可進一步確認本案起火
      處為七十五之一號長玖公司建築物西半部偏南側之木工成
      品區堆放處附近，此有臺北縣政府消防局前揭火災原因調
      查報告書有關「起火處」之研判、火災現場圖、照片等在
      卷可按。上開火災原因調查報告書研判起火處，乃先確認
      起火戶，再依實際勘查起火戶結構及內部物品燒燬情形，
      配合火流路徑及火災現場照片等資料，綜合研判，是本件
      起火處，應係七十五之一號長玖公司西半部建築物偏南側
      之木工成品區堆放處附近，亦堪認定。又據證人戊○○於
      本院審理時證述：火災原因調查報告書所載該處「位置最
      低」乃指物品經燃燒後碳化情形位置之高低，並非指該處
      地面地勢之高低等語在卷，則辯護人以長玖公司廠內木工
      成品堆放區地面寬廣而平坦，執認鑑識人員疏未詳查認定
      該處為起火處有重大違失云云，顯有誤解，尚非可採。
（三）起火原因之研判及過失之認定：
      有關本件起火原因經臺北縣政府消防局鑑識人員依內政部
      消防署之規範，先列舉四大起火原因，分別為：自燃因素
      、遺留火種、人為縱火，及電氣因素，再以排除法判斷起
      火原因一節，業經證人戊○○到庭結證無誤，復以鑑識人
      員至七十五之一號長玖公司上開起火處進行勘查結果，因
      未發現可造成自燃之危險物品、化工原料或其容器置放其
      內，而排除上述物品自燃之可能性；又鑑識人員在起火處
      所附近二處採集碳化物殘跡等物，送經臺北縣政府消防局
      以氣相層析質譜儀鑑析後，並未檢出含有石油系可燃性液
      體成份，此有該局九十三年十二月二十三日第HO4L18D1號
      火災證物鑑定報告附卷可憑，且消防人員到達火場時，七
      十五之一號、七十五之三號、七十五之五號三間建築物門
      窗均緊閉，其內無殘餘燈光一情，亦據證人丙○○於本院
      審理時證述明確，核與被告及證人甲○○於本院審理時陳
      稱：火災前晚下班時，有將工廠鐵捲門及旁邊小門關上等
      語相符，應可排除人為縱火之可能性；再者，鑑識人員參
      酌被告警詢時所供稱：其於火災發生前晚六時許最後離開
      長玖公司，距火災發生時間已長達九小時，而依遺留火種
      煙蒂引燃之特性，須長時間，且一開始是煙燻情形，會維
      持很久的時間，多半在火災發生初期就會有人發現，本件
      火災現場附近有人居住，且當日風速不高，若有遺留火種
      引致之火煙應能及早被發現，然報案人發現時所稱火勢已
      經很大，與上述遺留火種因素引燃之特性不符，此外，現
      場並未發現有存放煙蒂之物品，經綜合判斷，亦排除遺留
      火種之可能性等情，亦據證人戊○○於本院審理時證述綦
      詳。經排除上開各項引燃可能性，參以消防隊員丙○○於
      救火之際，曾有觸電情形，復據證人丙○○到庭證述無訛
      ，應認本案僅以電氣因素引燃之可能性較高。惟電氣因素
      實包括電器設備與線路二種，其中電線走火除因電源線路
      劣化外，尚有超負載、使用劣質電線、絕緣破損等原因。
      經查：
   1、本件起火處係在長玖公司建築物西半部偏南側之木工成品
      區堆放處附近，已認定如前，又臺灣板橋地方法院檢察署
      檢察官於偵查時，僅就源美公司與德乙公司所使用總電源
      開關及配置之電線走向為現場勘驗，並未就長玖公司之電
      線走向勘驗，而本院於九十四年十二月八日至現場勘驗時
      ，七十五之一號與七十五之三號建築物已夷為平地，因乏
      電路參證，無從確認長玖公司於上開起火處附近是否有電
      線經過，惟據證人即長玖公司沙發椅架師傅吳在瑞於本院
      審理時證稱：木工成品區是放一些沙發木架成品用的；木
      工區置有刨光機、磨台等需用電機器等語，並在本院九十
      四年十二月八日勘驗筆錄附圖上標示機器擺放位置在木工
      工作區南側與西側牆緣明確，是以上開起火處之木工成品
      區內並無何大型電器運作。復訊之被告在前揭附圖上補充
      繪出該等機器之電源開關有二，分別位於木工工作區東南
      牆角與南側牆地相接處，其電源則引自沙發成品區東北轉
      角，鐵捲門北側牆上屬長玖公司所使用之總電源箱，電線
      線路乃沿閣樓底下與天花板相連的牆緣，呈直角走勢連接
      至木工工作區南側二個電源開關（詳院卷九十五年九月二
      十日審判筆錄附圖二）等情，佐以被告於本院審理時所供
      稱：「（問：電源線有無跨過木工成品區上方？）沒有，
      電源線是走直角，上面只有幾盞日光燈而已。」等語在卷
      ，參以源美公司與德乙公司所使用總電源開關及配置之電
      線走向，業經臺灣板橋地方法院檢察署檢察官會同被告，
      及上開二公司負責人至現場勘驗結果：上開二公司所使用
      總電源配置之電線，係連接於七十五之一號東側沙發工作
      區旁牆上，通過沙發工作區之天花板後，自沙發成品區埋
      設地下管線，管線埋在水泥下方，且沙發工作區、成品區
      與木工工作區、木工成品區中間有一公尺高之小磚牆，用
      此隔開二處，各有獨立之屋頂，沒有相連接等情，並製有
      勘驗筆錄（見偵卷第一百頁）及附圖（見偵卷第五十二頁
      ）說明一份附卷可查，綜此，長玖公司、源美公司與德乙
      公司之電線走勢，均未直接經過本件起火點之木工成品區
      天花板，而係沿木工成品區東側牆緣向南北二側延伸，縱
      該處附近有電線走火情形，亦難斷定走火之電線屬長玖公
      司使用之電線。
   2、再者，長玖公司於火災發生前晚即九十三年十二月十七日
      晚間下班時，曾由工廠師傅甲○○關閉所使用之電源總開
      關一節，亦據證人甲○○到庭證稱：「（辯護人問：長玖
      家具發生火災前一日電源總開關是何人關的？）我。」、
      「（辯護人問：你是否還記得當日下班時間？）差不多下
      午六時。」、「（檢察官問：火災前一日你離開時，廠內
      有無其他人？）沒有；（問：當日你下班時，有無其他人
      等你？）我是最後一人走的」「（問：請確認你們每日都
      會把總電源關掉？）是的，我很肯定。」、「（問：長玖
      傢俱所使用有幾個總開關？）壹個。我剛才畫的在小門旁
      邊的總開關。」、「（問：你確定你是最後壹個離開？）
      我確定，外面都沒有機車。」等語明確（見本院九十五年
      九月二十日審判筆錄），尚不得僅因被告於警、偵訊及本
      院訊問時就九十三年十二月十七日該公司何人最後離開、
      有無關總電源、何人關總電源各節之供述不一，即認證人
      前揭證述不實而否定其可信性。
   3、又證人丙○○於本院審理時結證稱：進入火場時，因無燈
      光，工廠負責人也不在現場，因此根本不知道大電在哪裡
      ，也沒有看到總開關，之所以在火災出動觀察紀錄中到達
      狀況二記載三間廠房電源總開關都是關閉，係依據現場並
      無燈光及詢問業者判斷的，並不是實際上看到電源總開關
      是關閉來記載等語；證人戊○○復證稱：並未看到電源總
      開關情形，「我們鑑定電源總開關箱裡面的無熔絲開關已
      經完全燒燬，所以沒有辦法根據事後的總開關有無跳脫情
      形去研判當時電源是開啟或關閉情形，但是依照救災人員
      表示當時有觸電情形發生，所以我們得知一定是通電中情
      形之下。在火災發生當時，電線短路後，分區無熔絲開關
      會產生跳脫，但總開關並未跳脫，所以其他分區還是通電
      中的狀態。所以才會產生觸電情形。（辯護人問：你所謂
      鑑定電源總開關箱內無熔絲開關已經完全燒燬，你們所鑑
      定的是哪壹個總開關箱？）我們看到的是掛在七十五之一
      號長玖傢俱鐵捲門入口處旁的總電源開關箱」等語，然觀
      諸臺灣板橋地方法院檢察署於九十四年六月六日勘驗現場
      所拍攝照片所示，位於長玖公司東側沙發工作區旁所掛置
      者即源美公司與德乙企業所使用之總電源箱（見九十四年
      度偵字第六一六四號偵查卷第一百零一頁、第一百零二頁
      ）已完全燒燬，相較於置於長玖公司鐵捲門入口處左側長
      玖公司所使用之總電源箱（見同偵卷第一百零三頁、院卷
      （一）第一百零二頁下方編號十八照片，並參本院九十五
      年九月二十日審判筆錄第六頁）外觀除稍有煙燻外，尚稱
      完整，足見二名證人均未親見設於長玖公司內二個總電源
      開關情形，且證人戊○○所見電源總開關箱內無熔絲開關
      已完全燒燬者應係源美公司與德乙企業所使用之總電源箱
      ，其所證稱該燒燬之總電源箱位置顯然有誤，凡此均無由
      判定長玖公司所使用之電線線路是否仍處通電狀態。
   4、證人丙○○在七十五之一號與七十五之三號間之防火巷觸
      電一情，固據丙○○於本院勘驗火災現場及本院審理時證
      述明確，惟依臺灣板橋地方法院檢察署檢察官前揭勘驗筆
      錄，就源美公司與德乙企業所使用電線路徑轉入地下管線
      部分，僅繪至七十五之一號西北側鐵捲門南側小貨車放置
      處附近，其後電路則未記載，且未記載長玖公司所使用電
      線之路徑已如前述，實難遽認造成電線走火觸電之電線究
      屬何人所使用，自不得依此為不利被告之認定。
   5、又源美公司與德乙企業所使用之總電源箱係出租人所申請
      ，設置於長玖公司東側內，平常總電源開關都保持常開一
      節復經上開二公司負責人乙○○、己○○於警詢時陳述無
      誤，三家公司上、下班時間既不相同，且源美公司、德乙
      企業分別設置電源箱，各自管理，自難令被告負責其他二
      家公司使用電線線路之管理與維護。本件既無確切證據證
      明係長玖公司所使用之電線絕緣老化引發火災，檢察官遽
      以被告疏未注意檢修廠區之電線有絕緣老化現象，致電線
      短路引發火災，尚乏依據。
五、綜上，檢察官認被告疏未注意廠區電線檢修致電線走火而涉
    有上開公共危險罪嫌，其所憑證據，既有上述合理懷疑存在
    ，未達確信其為真實之程度，自無從為被告有罪之認定。檢
    察官所舉事證既無法證明被告犯罪，本院調查之結果，亦無
    其他積極證據證明被告有犯罪，揆諸首揭規定及判例意旨，
    其犯罪自屬不能證明，應為無罪之諭知。
據上論斷，應依刑事訴訟法第三百零一條第一項，判決如主文。
本案經檢察官沈志成到庭執行職務。
中    華    民    國    95    年    10    月    4     日
                  刑事第十五庭  審判長法  官  陳鴻清
                                      法  官  劉景宜
                                      法  官  劉安榕
上列正本證明與原本無異。
如不服本判決，應於判決送達後十日內向本院提出上訴狀（應附
繕本），上訴於臺灣高等法院。
                                      書記官  楊馥如                                      法  官  劉安榕
中    華    民    國    95    年    10    月    11    日


司法院資訊處製作；財團法人民間司法改革基金會備份。
